臺灣高等法院臺南分院民事判決
111年度上易字第174號
上  訴  人  
即  原  告  AC-A108236  
特別代理人  AC-A108236B
訴訟代理人  林怡伶律師(法扶律師)
上  訴  人  
即  被  告  洪清雲  
訴訟代理人  李孟哲律師
上列當事人間請求侵權行為損害賠償事件，兩造對於中華民國11
1年6月2日臺灣臺南地方法院第一審判決（110年度訴字第891號
），各自提起上訴，本院於111年11月24日言詞辯論終結，判決
如下：
    主      文
原判決關於命洪清雲給付逾新臺幣壹拾參萬元本息部分，及該部
分假執行之宣告暨訴訟費用之裁判均廢棄。
上開廢棄部分，AC-A108236在第一審之訴駁回。
洪清雲其餘上訴駁回。
AC-A108236之上訴駁回。
廢棄部分，第一、二審訴訟費用，由AC-A108236負擔；駁回上訴
部分，第二審訴訟費用，由洪清雲負擔。關於AC-A108236上訴部
分，第二審訴訟費用由AC-A108236負擔。
    事實及理由
一、按行政機關、司法機關及軍法機關所製作必須公示之文書，
    不得揭露被害人之姓名、出生年月日、住居所及其他足資識
    別被害人身分之資訊，性侵害犯罪防治法第12條第2項定有
　　明文。所謂其他足資識別被害人身分之資訊，包括被害人照
    片、影像、聲音、住址或其他有關係之親屬姓名年籍等個人
    基本資料。又裁判及其他必須公示之文書，不得揭露足以識
    別被害人身分之資訊。如確有記載之必要，得僅記載其姓氏
    、性別或以使用代號之方式行之。法院依前項規定使用代號
    者，並應作成該代號與被害人姓名對照表附卷，法院辦理性
    侵害犯罪案件應行注意事項第3點亦有明文。本件上訴人即
    原告AC-A108236（下稱A女）起訴主張上訴人即被告洪清雲
    （下稱洪清雲）對其所為之侵權行為事實，係犯刑法第224
    條之罪，核屬性侵害犯罪防治法第2條所定之罪名，揆諸前
    揭說明與法條規定，本件判決不予揭露足資識別被害人身分
    之資料，而將上訴人即原告及其特別代理人之姓名均以如當
    事人欄之代號表示，合先敘明。
二、A女主張：洪清雲為伊鄰居，明知伊為領有中度身心障礙手
    冊且有失智症等心智缺陷情形，於民國（下同）108年12月1
    2日晚間18時33至40分許，至伊住處車庫，趁與伊聊天之際
    ，未經伊之同意，竟基於強制猥褻之犯意，隔著衣服撫摸伊
    之胸部及下體，並隔著衣服以生殖器磨蹭伊之下體，以此違
    反伊意願之方式對伊為強制猥褻之行為，不法侵害伊之性自
    主人格權、貞操權及身體權，致伊事後出現逃避行為，失智
    症快速惡化，精神受有相當痛苦，並於家屬無法照顧時，避
    免獨留伊在家而再受侵害，需專人照護而支出費用，自得請
    求洪清雲賠償專人照護費用新臺幣（下同）3萬7,262元、非
    財產上損害賠償80萬元，合計83萬7,262元等情。爰依侵權
    行為之法律關係，求為命洪清雲應給付A女83萬7,262元，及
    自刑事附帶民事訴訟起訴狀繕本送達翌日即109年11月21日
    起至清償日止，按週年利率百分之5計算之利息（原審判命
    洪清雲應給付20萬元本息，並駁回A女其餘之訴及假執行之
    聲請，A女就其敗訴中23萬7,262元本息部分、洪清雲就其敗
    訴部分，分別聲明不服，提起上訴，其餘部分未據上訴，業
    已確定）。並上訴聲明：㈠原判決關於駁回A女後開第二項之
    訴部分及命訴訟費用負擔之裁判均廢棄。㈡洪清雲應再給付A
    女23萬7,262元，及自109年11月21日起至清償日止，按週年
    利率百分之5計算之利息。對洪清雲上訴之答辯聲明：洪清
    雲之上訴駁回。
三、洪清雲則以：伊與A女為鄰居關係，認識近20年，A女平日與
    伊交談應對自如，伊並不知A女有中度失智症，兩造因互有
    好感，故伊隔著衣服撫摸A女之胸部及下體，並未隔著衣服
    以生殖器磨蹭其下體，且A女當下並未撥開伊的手或斥責，
    反而將手貼穩伊手上，繼續交談持續近6分多鐘，氣氛融洽
    ，並未違反A女意願而有侵害性自主之行為；另A女需專人照
    護支出費用，係因高齡及患有中度失智症所需，與伊無關等
    語，資為抗辯。並上訴聲明：㈠原判決關於主文第1項命洪清
    雲給付部分，及該部分假執行之宣告暨訴訟費用負擔之裁判
    廢棄。㈡上廢棄部分，A女在第一審之訴駁回。對A女上訴之
    答辯聲明：A女之上訴駁回。
四、兩造不爭執之事項：
　㈠A女因失智症狀自106年開始接受治療，於108年1月16日經智
    能檢查確診罹患失智症，並經奇美醫療財團法人奇美醫院（
    下稱永康奇美醫院）109年12月22日最新診斷患有中度失智
    症，並領有中度身心障礙證明。
  ㈡兩造為鄰居關係，兩造於108年12月12日18時33分至40分許，
    在A女住家車庫共處時，洪清雲有隔著衣服以手撫摸A女胸部
    及下體之行為。
  ㈢臺灣臺南地方檢察署（下稱臺南地檢署）檢察官以洪清雲涉
    犯加重強制猥褻罪嫌，以109年度偵字第1797號提起公訴，
    經臺灣臺南地方法院以109年度侵訴字第58號判處洪清雲有
    期徒刑10月。洪清雲、臺南地檢署檢察官均提起上訴，經本
    院以110年度侵上訴字第824號判決駁回上訴，洪清雲提起上
    訴，經最高法院以111年度台上字第3012號判決駁回上訴確
    定（下稱刑案）。
  ㈣A女為國小畢業，喪偶，育有二子二女，均已成年，現無工作
    ，109年度課稅所得0元，名下無財產。洪清雲為國小肄業，
    已婚，育有二子，均已成年，現無工作，每月領有老人年金
    3,600多元，109年度課稅所得15萬4,278元、名下登記財產3
    筆，總值251萬0,500元。
  ㈤兩造對於原審判決附表所示之A女住處車庫之監視器錄影檔案
    內容（即刑案二審勘驗筆錄）形式上不爭執。
  ㈥奇美醫療財團法人附設臺南市私立奇美綜合長照機構110年11
    月12日(110)奇護長字第5114號函之內容如附件1所示。
  ㈦A女於109年1月31日起至109年10月7日止，因臺南市私立奇美
    綜合長照機構（下稱奇美長照機構）日間照顧及交通接送，
    及臺南市私立童心圓居家長安全看視，共支出3萬7,262元（
    見附民卷第27之9至27之55頁）。
  ㈧A女向臺南地檢署犯罪被害人補償審議委員會申請犯罪被害補
    償金，經該審議委員會以109年度補審字第64號決定書核給7
    萬元，A女於110年9月9日領取（見本院卷第101至107頁）。
五、兩造爭執之事項：
    A女依侵權行為之法律關係，請求洪清雲給付專人照護必要
    費用3萬7,262元、非財產上損害40萬元，共計43萬7,262元
    本息，有無理由？若有理由，應以若干元為適當？
六、得心證之理由：
　㈠洪清雲有無對A女為強制猥褻之不法行為？
　⒈查，兩造為鄰居關係，兩造於108年12月12日18時33分至40分
    許，在A女住家車庫共處時，洪清雲有隔著衣服以手撫摸A女
    胸部及下體之行為（見兩造不爭執之事項㈡），堪可認定。
    又洪清雲雖否認同時並有以生殖器磨蹭A女下體之行為，然
    依監視器畫面顯示，於錄影時間18：35：15至18：35：37時
    ，洪清雲確實有以生殖器磨蹭A女下體之行為，有刑案勘驗
    筆錄可稽（見刑案侵訴卷第125至128頁、侵上訴卷第151至1
    65頁，監視器錄影檔案勘驗筆錄詳如原審附表所示），並有
    翻拍照片可佐（見刑案侵訴卷第138之1至138之9頁），洪清
    雲此部分抗辯，顯非可採。依此，洪清雲有隔著衣服以手撫
    摸A女胸部及下體，並以生殖器磨蹭A女下體之行為，足堪認
    定。
　⒉洪清雲雖辯稱：伊與A女互有好感，互有親密之舉動，伊以手
    摸其胸部等行為，並未違反其意願乙節。然查：
　⑴由原審判決附表所示之兩造於事發時對話內容可知，A女剛開
    始係告知洪清雲其家裡所發生之事情，並無任何曖昧言語，
    或有打情罵俏之意，洪清雲卻於A女談及受驚嚇之語，突然
    以安撫名義伸手觸摸A女胸部，之後又多次撫摸A女之胸部、
    下體及磨蹭A女下體，且洪清雲為上開行為之前，未見其曾
    徵得A女之同意。且由原審判決附表所示兩人互動對話之過
    程觀之，A女於面對洪清雲不斷示愛及邀約為性行為之言詞
    及動作時，不斷以委婉之言語制止或肢體動作表達拒絕之意
    ，其態度一致且明確，並無反覆、欲拒還迎等使人誤認同意
    之行為。縱使A女於受害過程中曾注意外面往來機車動靜，
    並數次轉頭查看洪清雲家中方向，指著洪清雲臉部，並輕拍
    其胸部及手臂，然A女接著以手指比在自己嘴上，對洪清雲
    說「噓」，或抓洪清雲手臂，推著洪清雲，並說：「不要聽
    」，繼而將洪清雲往外推，足見A女一再以言行婉拒洪清雲
    ，並示意其停止示愛之言行；又一般人受到強制猥褻時，擔
    心為他人發現，而憂心查看四周環境，乃為正常之反應，難
    認有與洪清雲互為親密之肢體接觸之意。至洪清雲固辯稱：
    原審判決附表所示刑案勘驗內容，部分譯文與語意不符乙節
    ，固據其提出監視器錄影檔案譯文為佐（見原審卷第57至77
    頁），復提出語意解讀說明為證（見原審卷第331至340頁）
    ，然監視器影像檔之勘驗內容，因係由台語再轉譯為國語文
    字，於語意上不免於文字用語尚有些許差異，惟其結果並不
    影響本院就洪清雲對A女所為前述強制猥褻行為之認定，故
    上開證據尚難為有利於洪清雲之證明。
　⑵又A女於洪清雲示愛及邀約為性行為之言行，表達並無意願時
    ，固未出現勃然大怒、出聲喝斥、將洪清雲趕走或轉身逕行
    上樓等激烈動作，然按性自主決定權雖非憲法明文列舉保障
    之權利所能全部涵蓋，惟為維護個人主體性及人格發展之完
    整，並為保障個人生活私密領域免於他人之侵擾（即基本權
    第三人效力），性自主決定權亦應在憲法第22條規定所保障
    之射程範圍內。而性的自我決定，除了積極地為性行為之自
    由外，更包括消極地「不為性行為」之自由。在當今兩性平
    等、相互尊重之思潮下，任何人都不能夠只求滿足一己的性
    慾望，執念於舊時代「由父權思想所宰制，而將女性置於男
    性控制之下」的思維，甚至曲解世界各地正極力呼求應正視
    「No Means No」「 No Yes Means No」此一消極性自主決
    定之沈重心聲。而由原審判決附表所示之勘驗內容，明確可
    見A女自始從未曾表示有意願過；再參諸洪清雲於本院刑案
    審理時，亦自承與A女僅為談話投機之一般朋友，先前亦不
    曾有過親密接觸乙情(見刑案侵上訴卷第292、293頁)；是以
    兩造交情既稱不上男女朋友，且A女當時之行為客觀上亦無
    令人誤認有挑逗之意。洪清雲面對A女一再拒絕之言行，仍
    自顧自地對A女上下其手，明顯只想遂其自身之性欲，不願
    尊重A女之性自主決定權，其否認有違反A女之意願，並非事
    實，自難採信。
　⑶A女固主張：洪清雲明知伊患有失智症，而具有心智缺陷等情
    形，竟對伊為本件強制猥褻行為乙節。然由原審判決附表所
    示之兩造於案發當日交談互動過程，A女對答正常，且過程
    中亦知悉拒絕洪清雲示愛及邀約為性行為，客觀上看來，A
    女當時行為表現與正常人並無太大差異。參以A女之失智症
    屬中度失能，並未伴有行為障礙，日常生活活動需部分協助
    ，四肢活動正常，走路步態平穩，到達家時經引導可自行打
    開鐵捲門進入家中，惟短期記憶差，無法專注參加課程活動
    ，重複問話等情（見兩造不爭執之事項㈥），是以本件侵權
    行為事實發生時，A女退化程度既尚未嚴重到旁人一望即可
    查覺，且兩造僅係鄰居關係，並非朝夕相處之親屬，自不可
    能得知A女有前述身心障礙情事，此外，A女並未提出其他證
    據證明洪清雲確實明知A女患有失智症而有心智缺陷等情形
    ，其主張洪清雲對於A女心智缺陷之狀況有所明瞭或預見，
    乃無可採。
　⒊再者，洪清雲於前揭時地對A女為強制猥褻之不法行為，經臺
    南地檢署檢察官以洪清雲涉犯加重強制猥褻罪嫌，以109年
    度偵字第1797號提起公訴，經臺南地院以109年度侵訴字第5
    8號判處洪清雲有期徒刑10月，洪清雲、臺南地檢署檢察官
    均提起上訴，經本院以110年度侵上訴字第824號判決駁回上
    訴，洪清雲提起上訴，經最高法院以111年度台上字第3012
    號判決駁回上訴確定（見兩造不爭執之事項㈢），亦堪認定
    。
　⒋綜上，A女主張洪清雲於前述時地違反其意願而對其為強制猥
    褻之行為，應屬有據。
　㈡A女依侵權行為之法律關係，請求洪清雲給付專人照護必要費
    用3萬7,262元、非財產上損害40萬元，共計43萬7,262元本
    息，有無理由？若有理由，應以若干元為適當？
　⒈按因故意或過失，不法侵害他人之權利者，負損害賠償責任 
    。不法侵害他人之身體、健康、名譽、自由、信用、隱私、
    貞操，或不法侵害其他人格法益而情節重大者，被害人雖非
    財產上之損害，亦得請求賠償相當之金額。民法第184條第1
     項前段、第195條第1項前段分別定有明文。查，洪清雲利
    用A女單獨在其住處之機會，以前述之強暴手段，對A女實行
    強制猥褻行為，自屬故意不法侵害A女之身體權、健康權、
    自由權、貞操權，是A女主張洪清雲應負侵權行為損害賠償
    責任，自屬有據。
　⒉次按不法侵害他人之人格權，被害人受有非財產上損害，請
    求加害人賠償相當金額之慰撫金時，法院對於慰撫金之量定
    ，應斟酌實際加害情形、所造成之影響、被害人痛苦之程度
    、兩造之身分地位經濟情形及其他各種狀況，以核定相當之
    數額。本院審酌洪清雲以前述違反其意願之方式，對A女實
    行強制猥褻行為，致其受有精神上相當痛苦，並考量兩造學
    歷資力狀況如兩造爭執之事項㈣所示，及兩造身分、地位、
    經濟能力等一切情狀後，認A女請求洪清雲給付非財產上損
    害賠償20萬元，尚屬允當；逾前開範圍之請求，則屬無據。
　⒊A女請求專人照護費用，欠缺必要性，不應准許：
　⑴A女主張因洪清雲本件猥褻行為致A女失智症狀惡化，A女家屬
    為避免A女獨留家中無人照護而再次遭受洪清雲侵害，只好
    委請奇美長照機構及童心圓機構居家照服員於平日白天照護
    A女生活起居，共支出專人照護費用共計3萬7,262元乙節，
    洪清雲則辯稱：前開專人照護費用與本事件無關且無必要乙
    情。據此，自應由A女就前開專人照護費用與洪清雲本件猥
    褻行為間具有因果關係等節負舉證之責。
　⑵經查：A女因失智症狀自106年開始接受治療，於108年1月16
    日經智能檢查確診罹患失智症，並經永康奇美醫院109年12
    月22日最新診斷患有中度失智症，並領有中度身心障礙證明
    （見兩造不爭執之事項㈠）；參以原審就A女現今身體狀況及
    有無專人照護必要性乙節函詢奇美長照機構，該機構函覆如
    附件1所示（見兩造不爭執之事項㈥）；由上可認A女本係因
    失智症狀，有短期記憶差，問題重複，無法專注參加課程活
    動等情況，而於日常生活活動中有部分需他人協助，因下午
    時段家屬無法照顧，而送至奇美長照機構接受日間照顧中心
    服務，或由童心圓機構居家照服員居家長照安全看視。然失
    智症病情本會惡化，病人生活功能將急遽退化，A女之失智
    症惡化情形，或因其本身身體狀況所致，且其費用明細為日
    間照護喘息服務、協助沐浴、交通接送、安全看視等等，又
    A女亦主張上述費用係因預防洪清雲再次加害所支出乙情，
    及證人即A女次女於本院證稱：擔心空窗期家裡沒人，因為
    洪清雲的家在住家對面，法律上無法命洪清雲遠離住所，所
    以仰賴社會局協助，評估有照顧之需求，所以找日照中心、
    居服員照顧，讓我們安心上班乙節（見本院卷第137頁），
    均不能證明上開費用係因洪清雲之侵權行為而增加之必要支
    出；此外，A女並未再提出其他證據證明專人照護費用支出
    ，與洪清雲本件侵權行為間具相當因果關係，是其請求洪清
    雲應給付專人照護費用部分，難認有據。
　㈢洪清雲抗辯本件應扣除A女已領取之犯罪被害人補償金7萬元
    ，為有理由：
　⒈按犯罪行為所造成之損害，本應由犯罪行為人或其他依法應
    負賠償責任之人負責賠償，國家依犯罪被害人保護法支付補
    償，乃係基於社會安全之考量，使犯罪被害人能先獲得救濟
    ，國家於支付補償金後，對原應負責之人，雖依犯罪被害人
    保護法第12條取得求償權，但非欲令犯罪行為人增加負擔，
    此由同法11條明定依本法請求補償之人，因犯罪行為被害已
    受有損害賠償給付，應自犯罪被害補償金中減除之，藉以避
    免雙重受償。
　⒉經查，A女因本件洪清雲之強制猥褻行為所受之損害，已依犯
    罪被害人補償法之規定，向臺南地檢署犯罪被害人補償審議
    委員會申請犯罪被害性侵害補償金，經該審議委員會以109
    年度補審字第64號決定書核給精神慰撫金補償7萬元，A女於
    110年9月9日領取（見兩造不爭執之事項㈧），且有該審議委
    員會109年度補審字第64號決定書及付款憑單可稽（見本院
    卷第103至107頁），依上開說明，應自本件賠償金額中扣除
    ，洪清雲抗辯：應扣除A女所取得之犯罪被害補償金乙節，
    應屬可採。是經扣除後，A女得向洪清雲請求之金額為13萬
    元（計算式：20萬元-7萬元＝13萬元）。
七、綜上所述，Ａ女依侵權行為之法律關係，請求洪清雲給付13
    萬元，及自109年11月21日起至清償日止，按週年利率百分
    之5計算之利息部分，為有理由，應予准許，逾此範圍之請
    求，為無理由，應予駁回。原審就上開應准許部分，為A女
    勝訴之判決，核無不合，洪清雲上訴意旨指摘原判決此部分
    不當，求予廢棄改判，為無理由，應予駁回。至原審就超過
    上開應准許範圍，為洪清雲敗訴之判決，並依職權、洪清雲
    之聲請，分別為准或免為假執行之宣告，則有未洽，洪清雲
    上訴意旨指摘原判決此部分不當，核屬有據，應由本院予以
    廢棄改判，並駁回A女第一審之訴。另A女上訴請求除原審判
    准外，洪清雲應再給付其23萬7,262元本息部分，原審為A女
    敗訴之判決，核無違誤，A女上訴意旨指摘原判決此部分不
    當，求予廢棄改判，為無理由，應駁回其上訴。
八、本件事證已臻明確，兩造其餘之攻擊或防禦方法及所用之證
    據，認均不足以影響本判決之結果，爰不逐一論列，附此敘
    明。
九、據上論結，本件洪清雲之上訴為一部有理由，一部無理由，
    A女之上訴為無理由，依民事訴訟法第449條第1項、第450條
    、第78條、第79條，判決如主文。
中　　華　　民　　國　　111 　年　　12　　月　　15　　日
                  民事第三庭    審判長法  官  吳森豐

                                      法  官  蔡孟珊

                                      法  官  郭貞秀
上為正本係照原本作成。
不得上訴。
中　　華　　民　　國　　111 　年　　12　　月　　15　　日

                                      書記官  蘇玟心

附件1：奇美醫療財團法人附設臺南市私立奇美綜合長照機構110年11月12日(110)奇護長字第5114號函（原審卷第219至220頁） 有關病人代號AC-A108236資料如下：  ㈠個案身體狀況：個案具有身心障礙手冊第一類（心智功能障礙），長照失能等級（CMS）6級（屬中度失能，最高為8級），有高血壓、雙眼白内障、失智症、闌尾炎手術等病史，日常生活活動需部分協助。短期記憶差，簡易心智功能評估（SPMSQ）錯10題，屬重度心智功能障礙；與工作人員對話溝通時，常以不知道、忘記了來回覆，有重複問問題之行為；四肢活動正常，走路步態平穩。 ㈡可否在家獨處：個案下午時段因家屬無法照顧，故於109年1月06日開始接受本機構日間照顧中心服務，服務時間為每週一至週五下午12時45分至17時。不清楚平時在家是否可獨處。 ㈢有無專人照護之必要：本日間照顧中心屬於失能、失智混合型日間照顧中心，照顧人力比為1:8（1位照顧服務員照顧8位個案）；不清楚在家有無專人照顧。 ㈣照護摘要：個案午睡起床後容易出現重複問話（誰要來接我回家？我手上的戒指不見了，不知道是誰拿走了？）、遊走、躁動不安、緊張及焦慮、打包物品（棉被、水杯…等）之精神問題行為，需要反覆的說明及引導，轉移注意力，方能安撫情緒。無法專注參加課程活動，在引導下只能持續15分鐘、在工作人員引導下可完成課程活動；在指導下可自行進食及如廁，無尿失禁或便失禁情形。課程結束由交通車送回家，到達家時經引導可拿出攜帶的遙控器，自行打開鐵捲門進入家中。